臺灣臺北地方法院民事判決　　　　　　 99年度重訴字第137號
原　　　告　國防部總政治作戰局
法定代理人　王明我
訴訟代理人　林志宏律師
複代理人　　郭美蓮
　　　　　　章修璇律師
被　　　告　龍周淑吾
　　　　　　龍惠圃
　　　　　　龍惠農
上列三人共同
訴訟代理人　楊明廣律師
上列當事人間拆屋還地等事件，本院於民國100 年5 月5 日言詞
辯論終結，判決如下：
    主  文
被告龍周淑吾應將坐落臺北市○○區○○段四小段四一地號土地
上如附圖編號Ｂ所示面積四十三平方公尺、同段同小段四二地號
土地上如附圖編號Ｃ所示面積一百七十六平方公尺，門牌編號臺
北市大安區○○○路○段一一巷八號建物及庭院圍牆均拆除騰空
，並將將上開土地全部返還原告。
被告龍惠圃應自第一項聲明所示建物及庭院圍牆所占有之土地中
遷出。
被告龍周淑吾或龍惠圃應給付原告新臺幣佰拾陸萬陸仟貳佰
伍拾貳元，及其中新臺幣佰拾肆萬玖仟零捌拾元自民國九十
八年十二月二十三日起至清償日止按年息百分之五計算之利息；
暨自民國九十九年一月一日起至返還訴之聲明第一項所示土地之
日止，按月給付原告新臺幣陸萬陸仟伍佰貳拾壹元；上開請求如
任一被告已為給付，其他被告在該已給付之範圍內免為給付。原
告其餘之訴駁回。
訴訟費用由被告龍周淑吾、龍惠圃負擔。
本判決第一項、第二項，於原告以新臺幣壹仟肆佰拾玖萬元或
等值之合作金庫銀行中山分行無記名可轉讓定期存單為被告龍周
淑吾、龍惠圃供擔保後，得假執行。但被告龍周淑吾、龍惠圃於
假執行程序實施前，以新臺幣肆仟佰壹拾肆萬仟元為原告預
供擔保，得免為假執行。
本判決第三項於原告以新臺幣壹佰壹拾萬元或等值之合作金庫
銀行中山分行無記名可轉讓定期存單為被告龍周淑吾、龍惠圃供
擔保後，得假執行。但被告龍周淑吾、龍惠圃於假執行程序實施
前，以新臺幣佰拾陸萬陸仟貳佰伍拾貳元為原告預供擔保，
得免為假執行。
原告其餘假執行之聲請駁回。
    事實及理由
壹、程序方面
    按訴狀送達後，原告不得將原訴變更或 追加他訴，但請求之
    基礎事實同一，或擴張或減縮應受判決事項之聲明者，原告
    得將原訴變更或追加他訴。民事訴訟法第255 條第1 項第2
    款、第3 款分別定有明文。經查，本件原告原起訴聲明為：
    「(一)被告龍周淑吾應將坐落台北市○○區○○段四小段41、
    42地號土地上，台北市○○區○○段四小段31建號，門牌編
    號台北市大安區○○○路○ 段11巷8 號建物拆除騰空，並將
    所占有之土地返還予原告。(二)被告龍惠圃、龍惠農應第一項
    聲明所示建物中遷出。(三)被告龍周淑吾、龍惠圃、龍惠農應
    給付原告新台幣（下同）2,380,230 元，及自起訴狀繕本送
    達翌日起至清償日止按年息百分之五計算之利息；暨應另自
    民國98年11月1 日起至返還訴之聲明第一項所示土地之日止
    ，按月給付原告39,671元。(四)如受有利判決，原告願供擔保
    ，請准宣告假執行。」；嗣於99年4 月9 日具狀變更第三項
    至第六項之聲明為：「(三)被告龍周淑吾應給付原告2,380,23
    0 元，及自起訴狀繕本送達翌日起至清償日止按年息百分之
    五計算之利息；暨應另自98年11月1 日起至返還訴之聲明第
    一項所示土地之日止，按月給付原告39,671元。(四)被告龍惠
    圃、龍惠農應給付原告2,380,230 元，及自起訴狀繕本送達
    翌日起至清償日止按年息百分之五計算之利息；暨應另自98
    年11月1 日起至遷出訴之聲明第一項所示建物之日止，按月
    給付原告39,671元。(五)前二項聲明所請求之給付，如任一被
    告已給付，於給付範圍內，他被告免給付義務。(六)如受有利
    判決，原告願以現金或合作金庫銀行中山分行無記名可轉讓
    定期存單供擔保，請准宣告假執行。」；復於99年7 月19日
    變更第一項至第四項聲明為「(一)被告龍周淑吾應將坐落台北
    市○○區○○段四小段41地號土地上如附圖編號B 所示面積
    43平方公尺、同段同小段42地號土地上如附圖編號C 所示面
    積176 平方公尺，門牌編號台北市大安區○○○路○ 段11巷
    8 號建物及庭院圍牆均拆除騰空，並將所占有之土地返還予
    原告。(二)被告龍惠圃、龍惠農應自第一項聲明所示建物、庭
    院圍牆所占有之土地中遷出。(三)被告龍周淑吾應給付原告6,
    911,640 元，及自起訴狀繕本送達翌日起至清償日止按年息
    百分之五計算之利息；暨應另自98年11月1 日起至返還訴之
    聲明第一項所示土地之日止，按月給付原告133,043 元。(四)
    被告龍惠圃、龍惠農應給付原告6,911,640 元，及自起訴狀
    繕本送達翌日起至清償日止按年息百分之五計算之利息；暨
    應另自98年11月1 日起至遷出訴之聲明第一項所示土地之日
    止，按月給付原告133,043 元。」；再於100 年4 月6 日變
    更聲明第三項、第四項為：「(三)被告龍周淑吾應給付原告6,
    806,520 元，及自起訴狀繕本送達翌日起至清償日止按年息
    百分之五計算之利息；暨應另自99年1 月1 日起至返還訴之
    聲明第一項所示土地之日止，按月給付原告133,043 元。(四)
    龍惠圃、龍惠農應給付原告6,806,520 元，及自起訴狀繕本
    送達翌日起至清償日止按年息百分之五計算之利息；暨應另
    自99年1 月1 日起至遷出訴之聲明第一項所示土地之日止，
    按月給付原告133,043 元。」，核其訴之聲明變更，所主張
    基礎事實相同，僅將所請求內容調整並擴張或減縮應受判決
    事項聲明，揆之首揭說明，其所為訴之變更應予准許。
貳、實體方面
一、原告起訴主張：
  (一)緣台北市○○區○○段41、42地號土地（重測前地號為龍安
    坡段545-2 地號，下稱系爭土地），為原告所管理之國有土
    地，此有系爭土地之土地登記第二類電子謄本可稽，訴外人
    龍得志前曾與陸軍第一營產管理所就系爭土地簽訂陸軍營地
    租賃（建基）合約書，於系爭土地上興建台北市○○區○○
    段四小段31建號建物（下稱系爭建物），系爭建物於45年10
    月18日興建完成，惟龍得志於58年1 月21日始向台北市大安
    地政事務所申請辦理建物所有權第一次登記。龍得志與陸軍
    第一營產管理所間之前揭陸軍營地租賃（建基）合約書，租
    賃期間自48年7 月1 日至53年6 月30日止（按租賃契約誤載
    為53年6 月31日），租期計5 年，租賃期滿龍得志與陸軍第
    一營產管理所間並未另訂新約，此觀被告僅能提出前揭租賃
    期間自48年7 月1 日至53年6 月30日之租賃契約，而無法提
    出其後仍有另訂新的租賃契約文件，以及陸軍後勤司令部工
    兵署74年7 月2 日（74）勘明字第11908 號函即明，由此足
    證，龍得志本於前揭陸軍營地租賃（建基）合約書得使用系
    爭土地之權利，已於53年6 月30日因租期屆滿終止而消滅，
    龍得志亦並未取得任何其他得再行使用系爭土地之合法權源
    。
  (二)系爭建物於龍得志死亡後，由被告龍周淑吾單獨繼承，被告
    龍惠圃、龍惠農則為居住於系爭建物之人，而系爭土地目前
    遭占用之現況，依卷附台北市大安地政事務所土地複丈成果
    圖（附圖）測量結果，被告龍周淑吾所有之門牌編號台北市
    大安區○○○路○ 段11巷8 號建物及其增建之庭院圍牆所占
    有原告管理之國有土地，其中台北市○○區○○段四小段41
    地號土地遭占有面積為43平方公尺（如附圖編號Ｂ），同段
    同小段42地號土地遭占有面積為176平方公尺（如附圖編
    號Ｃ），均屬無權占有，原告自有權請求被告龍周淑吾及被
    告龍惠圃、龍惠農等應依前揭土地複丈成果圖所特定被告等
    無權占有原告管理之系爭土地範圍，分別負拆屋還地及自系
    爭土地遷出之責及返還相當於租金之不當得利之責，爰依法
    提起本件訴訟，並聲明：「(一)被告龍周淑吾應將坐落台北市
    ○○區○○段四小段41地號土地上如附圖編號Ｂ所示面積43
    平方公尺、同段同小段42地號土地上如附圖編號Ｃ所示面積
    176 平方公尺，門牌編號台北市大安區○○○路○ 段11巷8
    號建物及庭院圍牆均拆除騰空，並將所占有之土地返還予原
    告。(二)被告龍惠圃、龍惠農應自第一項聲明所示建物、庭院
    圍牆所占有之土地中遷出。(三)被告龍周淑吾應給付原告6,80
    6,520 元，及自起訴狀繕本送達翌日起至清償日止按年息百
    分之五計算之利息；暨應另自99年1 月1 日起至返還訴之聲
    明第一項所示土地之日止，按月給付原告133,043 元。(四)龍
    惠圃、龍惠農應給付原告6,806,520 元，及自起訴狀繕本送
    達翌日起至清償日止按年息百分之五計算之利息；暨應另自
    99年1 月1 日起至遷出訴之聲明第一項所示土地之日止，按
    月給付原告133,043元。(五)前二項聲明所請求之給付，如任
    一被告已給付，於給付範圍內，他被告免給付義務。(六)如受
    有利判決，原告願以現金或合作金庫銀行中山分行無記名可
    轉讓定期存單供擔保，請准宣告假執行。」。
二、被告則以下列情詞置辯：
  (一)被告龍周淑吾抗辯以：
  1.被告龍周淑吾為訴外人龍得志之配偶，龍得志於91年3 月間
    過世，始因繼承取得系爭建物所有權。被告龍周淑吾對於歷
    年既往之細節實在並不知悉，亦幾乎未有任何書面證據資料
    。經被告尋覓先夫遺物，發現有「土地租賃契約」一紙，與
    原告所提出之土地租賃契約書之內容雖略有不同，但主要意
    旨尚稱相符。則無論原告或被告所提出之之土地租賃契約，
    均於53年6 月底到期。然系爭建物係於「58年7 月4 日」完
    成「建物第一次保存登記」，第一次之原始所有權人即登記
    為龍得志，可知從53年6 月底至58年7 月之5 年期間，絕對
    有「對於系爭土地合法使用」之租賃期間展延或他項權源約
    定。而於58年7 月4 日獲准「建物第一次保存登記」，於斯
    時必然有土地所有權人所出具之「土地使用權利證利」之書
    面資料，始有可能獲為建物第一次保存登記。況依被告所提
    出之土地租賃契約附約第七條約定：「承租人在租賃土地上
    所建之房屋，如需增建自用時，需向縣（市）房屋管理機關
    申請執照核可，承租人於永續租賃土地長期居住....」，復
    依於該契約屆期五年後，猶能就地上建物聲請獲准「建物第
    一次保存登記」，顯見雙方間於53年6 月底租月屆滿後，以
    及在58年7 月之時，必然另有「使系爭建物有永續合法存續
    於系爭土地上使用」之法律關係之約定。
  2.另依台北市政府地政處99年6 月22日北市地籍字第09931675
    800 號函函示：「查租用基地建築房屋，在未依法完成地上
    權登記前，得先申請辦理建物登記，但建物權利人申請登記
    之申請書應由基地所有權人簽名蓋章，證明其對於該項申請
    登記無異議」、「....查租用公有基地建築房屋，依土地法
    第102 條規定須為地上權登記，故承租人於辦理建物登記前
    ，自應先商同出租機關申辦地上權登記手續....」與「....
    所檢附之土地合法使用權源之證明文件為：地上權他項權利
    證明書或租賃契約或使用土地權利證明文件」等語，因此，
    系爭第41、42地號土地，並無「他項權利」登記事項。再者
    ，系爭41、42號土地既然並無地上權之登記，則於58年7 月
    間之時應有「基地所有權人簽名蓋章，證明對於該項申請登
    記無異議」之情形，顯見，於58年7 月之時，就系爭建物之
    第一次保存登記，土地所有權機關（或管理機關）必然已為
    同意並於申請書上簽名蓋章，並無異議。是即使地政原始卷
    宗已經銷毀或遺失，仍應先推定「承辦公務員已依當時有效
    法令為辦理」之「常態事實」。系爭建物既然已於58年7 月
    4 日完成第一次保存登記，必然符合當時之「所有權人應於
    申請書上簽名蓋章、證明對於登記無異議」與「地上權他項
    權利證明書或『租賃契約』或『使用土地權利證明文件』」
    之法規，原告如主張地政機關之作業有不符合之『非常態事
    實』，應由原告負舉證責任。
  3.原告另主張：「地上建物『如果』有建造執照，則於聲請第
    一次保存登記之時就無須再徵得土地所有權人同意」云云。
    惟依台北市政府建築管理處99年12月2 日北市都建字第0997
    3626900 號函覆：系爭建物查無申請建築執照。且台北市政
    府地政處亦以99年11月30日北市地籍字第09933179900 號函
    ：「....按內政部60年8 月11日台內地字第432164號函....
    本案建物如係在上開院命到達之日前建築完作者，其所有權
    人檢附該建物之建築執照申請建物第一次所有權登記，該管
    地政機關應准依照上開院令規定辦理，無須再徵得原基地所
    有人之同意....」之「反面解釋」，系爭建物既然無建築執
    照（即：原告所稱之「建物有建造執照」之假設前提，根本
    不存在），則於聲請第一次所有權登記時，即應徵得原基地
    所有權人之同意，地政機關始有可能辦理。
  4.原告另提出內政部62年12月10日台內字地字第557376號函，
    主張：「....原地上權人於地上權存續期間屆滿後申請建築
    物總登記，無須再經基地所有權人同意」云云。惟系爭地上
    建物之保存登記係發生於58年間，該函件之作成日期為62年
    間，當不能回溯適用。更何況該函只是主管機機關內部函示
    ，即使是「法律」或「命令」都不能回溯適用，更何況僅是
    行政機關之一般函示？本件亦從未有地上權之設定，顯非「
    地上權存續期間屆滿後申請建築物總登記，無須再經基地所
    有權人同意」之情形。因此，於「58年4 月7 日」時，該等
    權利證明無論是「租賃契約」或其他「使用土地權利證明文
    件」，顯然都使得兩造間之「最後法律關係」絕非原告所提
    出之租賃契約。則原告猶據以為請求依據，顯無從附麗。
  5.退步言之，本件自53年7 月1 日起，對於繼續使用租賃標的
    物之情形，管理機關顯然未為即時反對，依民法第451 條之
    規定，應自斯時起已經成立不定期租賃。況租賃期間被告亦
    無任何收到催繳租金之通知，猶為拒繳情事。是依原告所提
    租賃契約第五條所記載之租金額「應納租金依照營地所在縣
    市政府公地放租標準徵收，由管理機關按期通知。承租人於
    於接獲通知五日內，逕向指定之經收機關如額繳納，不得拖
    欠。如拖欠達一年總額時，得終止租約」，則系爭土地租金
    額究竟是每年多少？原告依何份租賃契約為主張？被告應每
    年支付多少租金？被告從何時開始未付租金？原告何時發出
    催繳通知？被告於何時收到催繳通知？如何積欠租金額已欠
    繳達一年？原告何時、以何方式主張終止租賃契約？契約何
    時終止之具體情事為舉證。則原告主張租賃契約已經終止云
    云，應無理由等語資為置辯。
  (二)被告龍惠圃則抗辯以：龍得志因任軍職，故從47年起向當時
    土地管理機關陸軍工兵署租賃系爭土地營造系爭建物。被告
    母親龍周淑吾、乃至於爾後才出生之被告龍惠圃（52年出生
    ）、龍惠農（54年出生），都是因與父親龍得志之共居之家
    屬，並非以自己獨立占有之意思而為居住。被告龍惠圃從出
    生以來就一直居住於系爭建物之內，爾後雖然漸長且成家，
    但此種「自小即與父母親同住、並非基於自己意思為獨立占
    有」之居住狀態與主觀意識並未間斷與改變，只是如同社會
    常見之「已成年子女並未外出另覓獨立住處，仍繼續與父母
    親同住」之情形一般。況且龍得志於91年3 月26日過世，斯
    時被告龍惠圃已39歲，惟對於建物完全未繼承，由母親龍周
    淑吾一人單獨繼承。顯見被告對系爭建物並無「獨立持有所
    有權、獨立佔有」之主觀認識。再者，依戶籍謄本所載，戶
    長登記為被告龍周淑吾，被告龍惠圃只是登記為一般家屬，
    被告龍惠圃並未登記為戶長，亦未有分戶另為設籍，因此，
    原告主張被告龍惠圃應自系爭建物中遷出並給付原告相當於
    租金之不當得利，並無理由。
  (三)被告龍惠農則以：被告龍惠農並未居住於系爭建物，亦未設
    籍，其女龍怡雖設籍於系爭建物內，惟其原因係為跨區就讀
    之故，實際上亦未居住於內。因此，原告主張被告龍惠農應
    自系爭建物中遷出並給付原告相當於租金之不當得利，亦無
    理由。
  (四)均答辯聲明：1.原告之訴駁回。2.願供擔保請准宣告免為假
    執行。
三、兩造不爭執事項：
  (一)系爭土地為中華民國所有，原告為管理機關。
  (二)訴外人龍得志於48年10月間與陸軍第一營產管理所簽訂土地
    租賃契約，由龍得志承租系爭土地（面積297平方公尺）建
    築房屋，約定租賃期間自48年7 月1 日起至53年6 月30日止
    。
  (三)訴外人龍得志在承租系爭土地後，於其上出資興建門牌號碼
    台北市大安區○○○路○段11巷8 號（建號為台北市○○區
    ○○段四小段31號，下稱系爭房屋）建物居住使用，嗣龍得
    志死亡後，系爭房屋所有權全部係由被告龍周淑吾繼承。
  (四)被告龍周淑吾、龍惠圃確實仍占有使用系爭房屋中。
四、得心證之理由：
    原告主張被告龍周淑吾所有系爭建物無權占用系爭土地，被
    告等人應自其內遷出並將之拆除，及將土地返還予原告，且
    應給付相當於租金之不當得利，為被告所否認，並以前揭情
    詞置辯，茲本件應審究之爭點為：(一)被告龍周淑吾所有之系
    爭房屋，是否有權占有系爭土地？原告與被告間是否存有不
    定期租賃契約關係？(二)原告依民法第767 條規定請求被告龍
    周淑吾拆除系爭房屋，並請求被告龍惠圃、龍惠農應自系爭
    房屋中遷出，並將所占有之土地返還原告，是否有理由？（
    三）被告占用系爭土地是否為無法律上之原因而受利益？若
    是，則原告請求相當於租金不當得利之數額是否允當？茲論
    述如下：
  (一)被告龍周淑吾所有之系爭房屋，是否有權占有系爭土地？原
    告與被告間是否存有不定期租賃契約關係？
  1.按上訴人為系爭土地所有人，而被上訴人所有系爭房屋既占
    用該土地，自應由被上訴人說明並舉證其使用之權源。衡諸
    前述，系爭房屋起造及為所有權第一次登記時，上訴人是否
    有提供同意建築之書面證明文件，並非無疑，且縱或有該同
    意之書面存在，系爭房屋占有系爭土地之權利是否迄今仍然
    存在？於被上訴人未陳明該同意之法律關係，並舉證證明之
    情形下，原審竟未加細究，徒以證明文件已銷毀，令被上訴
    人舉證顯失公平為由，逕憑不詳內容之起造登記使用土地同
    意證明書，率認被上訴人繼續占有使用系爭土地仍有正當權
    利，非無權占有，而為上訴人敗訴之判決，亦嫌速斷，尚難
    昭折服。上訴論旨，指摘原判決不當，聲明廢棄，非無理由
    」。最高法院95年度台上字第2938號民事判決參照。本件原
    告主張兩造間租賃關係存否應以陸軍營地租賃（建基）合約
    書為斷，被告則辯稱兩造間應另有租賃契約或使用土地權利
    證明文件。經查，系爭建物辦理第一次保存登記所據文件因
    已逾保存年限，業已銷毀，有台北市大安地政事務所99 年4
    月30日北市大地三字第09930666400 號函在卷可稽。是訴外
    人龍得志辦理建物第一次保存登記，究係以陸軍營地租賃（
    建基）合約書或另有新約定，並非無疑。惟參諸上開最高法
    院民事判決理由以觀，被告不能僅以其所有系爭建物已辦理
    第一次所有權登記，但證明文件已銷毀並非其責任為由，即
    主張兩造間必然另有新約而免除其舉證之責。
  2.再者，辦理建物所有權第一次登記，如建築基地並非申請人
    所有，其所需檢附之使用土地權利證明文件，乃係指建物興
    建時有使用該他人土地建築房屋之使用土地權利證明文件，
    殊非辦理建物保存登記時有使用他人土地之使用土地權利證
    明文件。查系爭建物係於45年10月18日建築完成，有系爭建
    物建築改良登記簿及系爭建物之建築改良物所有權狀可證（
    見本院98審重訴字第1303號卷第53頁至第55頁），是系爭建
    物經獲准辦理建物所有權第一次登記等情，至多僅能推論訴
    外人龍得志於系爭建物在開始興建至45年10月18日完成建築
    期間，應有得於該前開期間使用系爭土地建築房屋之使用土
    地權利證明文件，故被告龍周淑吾雖辯稱龍得志於與陸軍第
    一營產管理所間之土地租賃契約於53年6 月底到期後至58年
    7 月4 日經完成登記建物所有權第一次登記期間應有得使用
    系爭土地權利證明文件，方會獲准辦理系爭建物所有權第一
    次登記，尚乏依據。又陸軍第一營產管理所與龍得志間之陸
    軍營地租賃契約其所訂約時間乃在系爭建物建築完成後，故
    不論先前系爭建物開始興建至建築完成時，龍得志與土地管
    理機關間之使用土地權利義務關係為何，於龍得志與陸軍第
    一營產管理所簽訂陸軍營地租賃契約後，兩造間就系爭土地
    之權利義務關係，於被告龍周淑吾未能舉證證明於陸軍營地
    租賃契約屆期後另有與土地管理機關簽訂其他得使用系爭土
    地權源之契約關係存在，租期屆至後，雙方亦無奉核准另訂
    新約，即應以該陸軍營地租賃契約為據。
  3.次按民法第451 條所定出租人於租期屆滿後須即表示反對之
    意思，始生阻止續租之效力，意在防止出租人於租期屆滿後
    ，明知承租人就租賃物繼續使用收益而無反對之表示，過後
    忽又主張租賃關係消滅，始承租人陷於窘境而設，並非含有
    必須於租期屆滿時，始得表示反對之意義存在。故於訂約之
    際，訂明期滿後絕不續租，或續約應另訂契約者，仍難謂不
    發生阻止續約之效力；上訴人雖以原租賃契約載明「滿期再
    訂」字樣，實含有滿期仍應繼續租賃之意思為抗辯，第查此
    項約定僅屬期滿後得協商再訂租賃契約，不能解為期滿後，
    當然繼續租賃，其抗辯顯無可採。最高法院55年台上字第27
    6號、41年台上字第433號民事判例要旨參照。是如租賃契約
    中已明訂租賃期滿續租應另訂契約者，即屬於訂約之際已明
    文約定排除民法第451 條不定期租賃規定之適用，除出租人
    於租期屆滿後另有明示同意繼續出租之意思外，不因承租人
    繼續使用租賃物而出租人未另即為反對之表示，而發生以不
    定期限繼續租賃契約之法律上效果，先予敘明。查本件拆屋
    還地事件不論依原告或被告所提出之陸軍營地租賃（建基）
    合約，其契約第四條分別約定「租賃期間自民國四十八年七
    月一日起至民國五十三年六月三十日止共計伍年０月，上項
    租期屆滿如無軍用得由承租人申請續租經管理機關呈奉核准
    後另訂新約。」、「承租用途限於建築簡單房屋並為自行住
    用，該項房屋於租期屆滿若無特殊軍事需要奉令收回時，得
    由承租人申請續約經管理機關呈奉核准後，另訂拾年新約，
    承租人優先續租管理機關不得轉租他人使用。」等語（分見
    本院98審重訴字第1303號卷第11頁、第47頁），可知不論依
    何租賃契約，均約定租賃期滿必須呈奉管理機關核准後另訂
    新約方能繼續租用，揆諸前揭說明，顯已明文排除民法第45
    1 條規定之適用，而阻卻續租效力之發生，是本件並無租賃
    契約默示更新之適用。
  4.從而，本件業經前陸軍後勤司令部兵工署於74年、76年間兩
    度函請訴外人龍得志依約自行拆屋還地乙情，有陸軍後勤司
    令部工兵署74年7 月2 日（74）勘明字第11908 號函及同署
    76年9 月23日（76）勘明字第15005 號函在卷可稽（附於本
    院98審重訴字第1303號卷第12頁、第13頁），而被告龍周淑
    吾既未能舉證證明就系爭土地有於租期屆滿後經呈奉管理機
    關核准另訂新約之事實，是其主張龍得志就系爭土地仍有不
    定期租賃關係存在，其並繼承該不定期租賃為有權占有系爭
    土地並非無權占有云云，自非可取。
  (二)原告依民法第767 條規定請求被告龍周淑吾拆除系爭房屋，
    並請求被告龍惠圃、龍惠農應自系爭房屋中遷出，並將所占
    有之土地返還原告，是否有理由？
  1.按所有人對於無權占有或侵奪其所有物者，得請求返還之，
    對於妨害其所有權者，得請求除去之，有妨害其所有權之虞
    者，得請求防止之，民法第767 條定有明文。次按國有財產
    撥給各地國家機關使用者，名義上雖仍為國有，實際上即為
    使用機關行使所有人之權利，故得由管領機關起訴，代國家
    主張所有權人之權利（最高法院51年台上字第2680號判例參
    照）。再按以無權占有為原因，請求返還土地者，占有人對
    土地所有權存在之事實無爭執，而僅以非無權占有為抗辯者
    ，土地所有權人對其土地被無權占有之事實無舉證責任，占
    有人自應就其取得占有係有正當權源之事實證明之（最高法
    院85年度台上字第1120號判決明揭此旨）。
  2.查，原告主張其為系爭土地之管理機關，系爭建物坐落於系
    爭土地上，被告龍周淑吾居住於系爭建物，而未經原告同意
    ，亦無任何合法權源而占有系爭土地等事實，業據其提出土
    地登記第二類謄本、戶籍謄本等件為證（附於本院98審重訴
    字第1303號卷第8 頁至第10頁、第25頁至第26頁）。本院復
    依原告聲請履勘現場並囑託台北市大安地政事務所派員會同
    測量系爭房屋位置、面積，製有勘驗筆錄、複丈成果圖各乙
    份附卷可稽（見本院卷第39頁、第40頁、第48頁），自堪信
    原告主張被告龍周淑吾應依民法第767 條規定將系爭房屋拆
    除並返還系爭土地予原告為有理由。
  3.至被告龍惠圃辯稱其係基於占有輔助人之角色為被告龍周淑
    吾占有使用系爭建物一節，惟按所謂占有輔助人，重在其對
    物之管領係受他人之指示，至是否受他人之指示，應自其內
    部關係觀之，所謂內部關係，即民法第942 條所指之受僱人
    、學徒或其他類似之關係。又主張自己係他人之占有輔助人
    者，應從其內部關係證明其使用系爭房屋係受他人之指示，
    否則難謂其為占有輔助人而為對他人判決之效力所及。債務
    人之子女雖與債務人住於同一屋內，如已成年且獨立生活，
    而無從自其內部關係證明其使用同住之房屋係受債務人指示
    時，即不能謂該子女為占有輔助人（最高法院87年台上字第
    308號判決參照）。查，被告龍惠圃既已結婚成家獨立生活
    ，是依前揭說明，被告龍惠圃應舉證證明其與被告龍周淑吾
    係以永久共同生活為目的而同居一家，且家務乃由被告龍周
    淑吾管理，方能主張被告龍周淑吾為家長，而其僅為受被告
    龍周淑吾指示而同住系爭房屋之家屬，否則即不能認為其主
    張僅係占有輔助人。然被告龍惠圃僅以戶籍謄本及戶口名簿
    之記載被告龍周淑吾為戶長，其僅登記為一般家屬，並未分
    戶設籍等情詞為辯，而未能就其他事證以實其說，本院即無
    從僅憑被告龍惠圃之戶籍登記並非戶長或為分戶設籍之情形
    ，即認其僅為占有輔助人而非占有人，是以被告龍惠圃確有
    利用系爭建物而占用系爭土地之事實，原告主張被告龍惠圃
    應自系爭建物遷出，即屬有據。
  4.另就被告龍惠農部分，原告雖提出98年12月31日所核發被告
    龍惠農設籍於系爭建物之戶籍謄本，惟據被告所提出96 年8
    月7日所換發之戶口名簿，被告龍惠農並未設籍於系爭建物
    （見本院98審重訴字第1303號卷第52頁），另參以原告所提
    之戶籍謄本關於被告龍惠農記事部分之記載，其於96年4 月
    19日遷出台北市○○區○○里○ 鄰○○○路○段405 巷24號
    ，可知被告龍惠農並未長期設籍於系爭建物所在地址（見本
    院98審重訴字第1303號卷第26頁），況戶籍登記僅為戶政行
    政管理之措施，國人在戶籍登記上與實際住居生活情形不符
    者亦所在多有，應尚不能僅憑被告龍惠農曾設籍登記於該址
    ，即認定其有居住之事實，而主張被告龍惠農應自系爭建物
    中遷出。
  (三)被告占用系爭土地是否為無法律上之原因而受利益？若是，
    則原告請求相當於租金不當得利之數額是否允當？
  1.按無法律上之原因而受利益，致他人受損害者，應返還其利
    益，依其利益之性質不能返還者，應償還其價額，民法第17
    9 條、第181 條但書分別定有明文，而無權占有他人土地，
    可能獲得相當於租金之利益為社會通常之觀念（最高法院61
    年台上字第1695號判例參照）。且按利息、紅利、租金、贍
    養費、退職金及其他1 年或不及1 年之定期給付債權，其各
    期給付請求權，因5 年間不行使而消滅，民法第126 條定有
    明文。
  2.經查，被告龍周淑吾、龍惠圃無權占有如附圖Ｂ、Ｃ所示、
    面積合計219 平方公尺之系爭建物，其因此受有使用該土地
    之利益，致原告受有損害，該等利益依性質不能返還，原告
    自得請求被告償還相當於租金之價額；又城市地方房屋之租
    金，以不超過土地及其建築物申報總價年息10％為限，土地
    法第97條第1 項定有明文，而該條規定於租用基地建築房屋
    準用之，土地法第105 條亦定有明文。所謂土地之申報總價
    ，依土地法第148 條之規定，係指土地所有權人依土地法所
    申報之地價，而公有土地則以公告地價為申報地價，免予申
    報，土地法施行法第25條、平均地權條例施行細則第21條均
    定有明文。另就基地租金之數額，除以基地申報地價為基礎
    外，尚須斟酌基地之位置，工商業繁榮之程度，承租人利用
    基地之經濟價值及所受利益等項，並與鄰地租金相比較，以
    為決定（最高法院68年台上字第3071號判例參照）。查，系
    爭土地位處台北市大安區，屬城市地方土地，鄰近新生南路
    、和平東路、大安森林公園、龍安國小等地段，考量其所在
    地點附近之商業繁榮程度、交通便利程度等情形，本院認以
    系爭土地公告地價及租金率5 ％計算相當於租金利益為適當
    。是以，被告龍周淑吾、龍惠圃占用系爭土地應給付原告相
    當於租金之不當得利，說明如下：被告龍周淑吾、龍惠圃占
    用如附圖Ｂ、Ｃ所示之系爭土地面積合計為219 平方公尺，
    而系爭土地自93年度至95年度之每年度之申報地價為57,600
    元/ ㎡；96年度至98年度之申報地價為63,600元/ ㎡；99年
    度之申報地價為72,900元/ ㎡，有系爭土地地價第二類謄本
    附卷可稽（見本院卷第60頁、第61頁），又原告之起訴狀繕
    本送達被告之日為98年12月22日，亦有送達證書可參（見本
    院98審重訴字第1303號卷第20頁、第21頁），原告雖請求自
    93年12月1 日起計算相當於不當得利之租金，惟原告並未提
    出被告龍周淑吾、龍惠圃於98年12月1 日前已受通知給付相
    當於租金之不當得利相關證明，則應以起訴狀繕本送達之日
    （即98年12月22日）回溯5 年為不當得利計算之始期，是依
    週年利率5 ％計算自原告於99年12月22日起訴狀繕本送達之
    日起往前回溯5 年至93年12月23日為止，使用系爭土地219
    平方公尺之相當於租金之不當得利總額，應為3,366,613 元
    ，而自99年1月1日起至返還占用系爭土地止每月應給付相當
    於租金之數額則為66,521元，其計算式詳如附表所示。則原
    告請求被告龍周淑吾、龍惠圃應給付93年12月23日起至98年
    12月31日止相當於租金之不當得利3,366,613 元，及其中3,
    349,080 元自起訴狀繕本送達之翌日起按年息百分之五計算
    之利息，暨自99年1 月1 日起至遷出訴之聲明第一項所示土
    地之日止，按月給付原告66,521元為有理由，自應准許，逾
    此範圍，為無理由，應予駁回。至原告請求被告龍惠農給付
    相當於租金之不當得利部分，因原告未能舉證說明被告龍惠
    農確有占用系爭土地之情事，自無從認定被告龍惠農因占用
    系爭土地而受有利益，是原告請求被告龍惠農給付相當於租
    金之不當得利，難認於法有據。
五、綜上所述，原告依據所有物返還請求權之法律關係，請求被
    告拆屋還地，及依不當得利之法律關係請求被告給付如主文
    第1 項至第3 項所示，為有理由，應予准許，逾此部分之請
    求，則無理由，應駁回之。又就前開原告勝訴部分，兩造均
    陳明願供擔保，聲請宣告假執行及免為假執行，經核無不合
    ，爰分別酌定相當之擔保金額宣告之。
六、因本件事證已臻明確，兩造其餘主張陳述及所提之證據，經
    本院斟酌後，認與判決結果不生影響，均毋庸再予論述，附
    此敘明。
七、結論：本件原告之訴為一部有理由、一部無理由，依民事訴
    訟法第385 條第1 項前段、第79條、第85條、第390 條第2
    項、第392 條第2 項，判決如主文。
中    華    民    國   100    年    5     月    27    日
                  民事第四庭    法  官  陳靜茹
以上正本係照原本作成
如對本判決上訴，須於判決送達後20日內向本院提出上訴狀。如
委任律師提起上訴者，應一併繳納上訴審裁判費。
中    華    民    國   100    年    5     月    27    日
                                書記官  鄭雅雲
    ┌───────────────────────────────────────┐
    │附表               龍周淑吾、龍惠圃部分                                       │
    ├──────────┬────────────────────┬───────┤
    │占用期間            │占用面積219㎡                           │小計（新台幣）│
    │                    │                                        │              │
    ├──────────┼────────────────────┼───────┤
    │93.12.23～95.12.31  │57,600219㎡5％（2＋9/365）＝      │1,276,992元   │
    │                    │1,276,992                               │              │
    ├──────────┼────────────────────┼───────┤
    │96.1.1～98.12.22    │63,600219㎡5％(2＋356/365)＝      │2,072,088元   │
    │                    │2,072,088                               │              │
    ├──────────┼────────────────────┼───────┤
    │小計（利息自起訴狀繕│1,276,992＋2,072,088＝3,349,080         │3,349,080元   │
    │本送達之日起算部分）│                                        │              │
    ├──────────┼────────────────────┼───────┤
    │98.12.23～98.12.31  │63,600219㎡5％（9/365)＝17,172    │17,172元      │
    ├──────────┼────────────────────┼───────┤
    │總計                │1,276,992＋2,072,088＋17,172＝3,366,252 │3,366,252     │
    ├──────────┼────────────────────┼───────┤
    │自99年1月1日起至返還│72,900219㎡5％12＝66,521          │66,521元      │
    │占有系爭土地止每月應│                                        │              │
    │給付                │                                        │              │
    └──────────┴────────────────────┴───────┘